臺灣高等法院民事判決　九十年度上易字第四八五號
　　上　訴　人　臺灣桃園地方法院檢察署
　　法定代理人　陳守煌
　　訴訟代理人　宋英華
　　被　上訴人　甲○○
右當事人間償還犯罪被害補償金事件，上訴人對於中華民國九十年五月七日臺灣桃園
地方法院八十九年度訴字第七八七號第一審判決提起上訴，本院判決如左：
　　主 　　 文
上訴駁回。
第二審訴訟費用由上訴人負擔。
　　事　 　 實
甲、上訴人方面：
一、聲明：(一)原判決廢棄。(二)被上訴人應給付上訴人新臺幣（下同）八十萬八千七百
    三十四元及自起訴狀繕本送達被上訴人翌日起至清償日止按週年利率百分之五計
    算之利息。
二、陳述：除與原判決記載相同者，茲引用之外，補稱：
    犯罪被害人保護法第十二條所定之求償權，有二年消滅時效之適用，核其性質應
    屬法定獨立之權利，非法定債權移轉。縱為法定債權移轉，被害人之損害賠償請
    求權亦於民國（下同）八十八年六月二十九日，上訴人對被害人家屬陳金相等補
    償時，當然移轉予上訴人，被害人家屬已喪失處分權，無法拋棄求償權之行使。
    是嗣後被害人家屬於八十九年六月六月二十九日與被上訴人成立訴訟上和解，該
    和解對上訴人不生效力，上訴人仍得對被上訴人請求給付業已支付之補償金。
乙、被上訴人方面：
一、聲明：駁回上訴。
二、陳述：除與原判決記載相同者，茲引用之外，補稱：
    被上訴人不知上訴人業已補償被害人家屬，且被上訴人已與被害人家屬和解，上
    訴人不得再向伊請求。
　　理　　　由
一、上訴人之法定代理人業已變更為陳守煌，其聲明承受訴訟，自應予准許。
二、上訴人起訴主張：被上訴人於八十七年十月十日凌晨三時許，在桃園縣中壢市住
　　處，殺害其妻陳秀美，因陳秀美死亡無法履行法定扶養義務，業經上訴人補償支
　　付八十萬八千七百三十四元予被害人家屬陳金相、何曉睛、何基祥、陳徐栗妹，
　　並於八十九年十二月四日為債權讓與之通知。爰依犯罪被害人保護法第十二條之
　　規定，求為命被上訴人應給付上訴人八十萬八千七百三十四元及法定遲延利息之
　　判決。
三、被上訴人則以：伊業於八十九年六月二十九日，與被害人家屬陳金相、何曉晴、
　　何基祥及陳徐栗妹達成訴訟上和解；且伊係自八十九年十二月四日收受起訴狀繕
　　本後，始知上訴人有支付被害人家屬陳金相等四人犯罪被害補償金，是上訴人之
　　請求為無理由等語，資為抗辯。
四、上訴人主張業於八十八年六月二十九日支付八十萬八千七百三十四元犯罪被害補
　　償金予被害人陳秀美之家屬陳金相等四人，有臺灣桃園地方法院檢察署犯罪被害
　　人補償審議委員會決定書、收據四紙附原審卷為證；而被上訴人嗣於八十九年六
　　月二十九日，在本院審理中與被害人家屬陳金相等四人達成和解，被上訴人同意
　　將其所有坐落桃園縣新屋鄉○○段○五四一號土地所有權應有部分二○六○四分
　　之二五七五移轉登記予陳金相等四人及訴外人游善瑾所有，並願將其所有自小客
　　車移轉所有權及交付予陳金相等四人，陳金相等四人則拋棄對被上訴人之其餘請
　　求，且上訴人係於八十九年十二月四日始通知被上訴人求償之原因及債權讓與之
　　事實等情，為兩造所不爭，並有本八十九年上字第五四三號和解筆錄可稽，均堪
　　信為真實。是本件應審酌之重點在於被上訴人有無可拒絕給付之事由。經查：
(一)、按因犯罪行為所造成之損害，原應由犯罪行為人或其他依法應負賠償責任之人負
    責賠償，國家之支付補償，係基於社會安全考量，使其能先行獲得救濟，加害人
    之賠償責任不因而消滅，故為(1)避免被害人或被害人家屬獲得雙重賠償，有不當
    得利之情，(2)使加害人不致脫免民事責任，及(3)減低國家財政負擔，降低社會大
    眾之負荷，國家於支付補償金後，對原應負責之人自有求償權，乃於犯罪被害人
    保護法第十二條第一項規定：「國家於支付犯罪被害補償金後，於補償金額範圍
    內，對犯罪行為或依法應負賠償責任之人有求償權」。且本項請求權係緣於犯罪
    被害人補償金受領人之損害賠償請求權，核其法律性質，應屬「債權之法定移轉
    」，亦即被害人或被害人家屬自國家獲得補償後，其對第三人之損害賠償請求權
    即依法移轉予國家，且被害人或被害人家屬對加害人之損害賠償請求權，應於國
    家向被害人或被害人家屬為補償給付之同時，不待被害人或被害人家屬另為債權
    讓與之表示，即法定移轉予國家。至同條第三項明定，求償權因二年間不行使而
    消滅之規定，係參考國家賠償法第八條第二項所為之規定，並無礙其為法定債權
    讓與之性質。上訴人主張此求償權屬法定獨立之權利，非法定債權移轉，尚不足
    取。
(二)、次按法定債權讓與有無民法債權讓與規定之適用，學說及實務上有正反不同見解
    ，固尚無定論。民法關於債權讓與之規定，主要適用債權依契約約定移轉之情形
    ，惟法定債權讓與與意定債權讓與之差別在於，前者因法律規定而生效，後者須
    當事人意思表示一致始生效力。二者本質上或有不同之處，然均涉及第三人，其
    所重視之利益狀態亦均為使第三人不因讓與人將債權讓與他人而加重或減輕責任
　　。換言之，關於債權讓與規定，立法者預想之利益狀況，及其重視之利益要素（
　　債權之移轉），與法定債權讓與之利益狀況一致，故民法債編關於債權讓之規定
　　，應可類推適用於法定債權讓與之情形。
(三)、民法第二百九十七條第一項、第二百九十九條第一項明文規定，債權之讓與，非
    經讓與人或受讓人通知債務人，對債務人不生效力，債務人於受通知時，所得對
    抗讓與人之事由，皆得以之對抗受讓人。查本件被害人家屬陳金相等四人既已於
    八十八年六月二十九日受領八十萬八千七百三十四元之犯罪被害補償金，則於上
    開金額範圍內，陳金相等四人對於被上訴人之損害賠償請求權，應於上開時日移
    轉於上訴人。亦即，上訴人於八十八年六月二十九日即已取得陳金相等四人對被
    上訴人之損害賠償請求權，惟上訴人至八十九年十二月四日始將給付補償金及債
    權讓與之事實通知被上訴人，則類推適用上開規定，在上訴人未通知被上訴人給
　　付補償金之情形前，該法定債權移轉，僅於移轉當事人間生效，對加害人即被上
　　訴人尚未發生移轉之效力。被上訴人因而仍與被害人家屬陳金相等人就損害賠償
　　債務達成訴訟上之和解，經陳金相等人拋棄對被上訴人其餘賠償債務，此和解既
　　有與確定判決同一之效力，則其等所拋棄之權利業已消滅；被上訴人亦僅依該和
　　解內容履行其義務即可。上訴人係於八十九年十二月四日始將債權讓與之事實通
　　知被上訴人，從而被上訴人於受通知時，以得對抗被害人家屬陳金相等四人之事
　　由，對抗上訴人，自屬有據。上訴人主張上開和解對其不生效力，並非可採。
(四)、又國家給付被害人補償金，僅係彌補民事侵權責任之不足，並未剝奪被害人對加
    害人訴請賠償之權利，基於制度之補充性，犯罪被害人保護法第十三條規定：「
    受領之犯罪被害補償金有下列情形之一者，應予返還：一、有第十一條所定應減
    之情形或復受損害賠償者，於其所受或得受之金額內返還之。．．．」、第十一
    規定：「依法請求補償之人，已受有社會保險、損害賠償給付或因犯罪行為被害
    依其他法律規定得受之金錢給付，應自犯罪被害補償金中減除之。」其立法意旨
    在於犯罪被害補償金係對因犯罪行為被害而死亡者之遺屬或受重傷者本人所受損
    失之補償，如其於領取犯罪被害補償金後，有第十一條所定應減除之情形或受有
　　損害賠償，為避免雙重受償，自應返還；而損害賠償係以填補被害人所受之損害
　　為目的，是被上訴人既與被害人家屬成立訴訟上和解，賠償義務即已消滅，依上
　　開第十三條規定，上訴人理應向被害人家屬請求返還補償金，而非向被上訴人行
　　使求償權至明。
五、綜上所述，上訴人依犯罪被害人保護法第十二條第一項規定，請求被上訴人給付
　　八十萬八千七百三十四元及自起訴狀繕本送達之翌日起至清償日止，按週年利率
　　百分之五計算之利息，自屬無據，不應准許。其假執行之聲請亦失所附麗，應併
　　予駁回。原審為上訴人敗訴之判決，及駁回其假執行之聲請，並無不合。上訴意
　　旨指摘原判決不當，求予廢棄改判，為無理由，應予駁回。
六、據上論結，本件上訴為無理由，依民事訴訟法第四百四十九條第一項、第七十八
　　條，判決如主文。
中　　　華　　　民　　　國　　九十一　　年　　  一    　月　　　七　　　日
　　　　　　　　　　　　　　　　　　民事第三庭
                                　　　　審判長法  官　張　宗　權
　　　　　　　　　　　　　　　　　　　　　　　法　官　蕭　艿　菁
　　　　　　　　　　　　　　　　　　　　　　　法　官　吳　秀　美
右正本係照原本作成。
不得上訴。
中　　　華　　　民　　　國　　九十一　　年　　　一　　　月　　 十一 　　日
　　　　　　　　　　　　　　　　　　　　　　　書記官　常　淑　慧
